【裁判字號】    98,重訴,127
【裁判日期】    990407
【裁判案由】    損害賠償
【裁判全文】
臺灣彰化地方法院民事判決  98年度重訴字第127號
原      告  丙○○
訴訟代理人  林永貹律師
            謝萬生律師
被      告  乙○○即震昌合板.
訴訟代理人  林春榮律師
複 代理 人  楊大德律師
被      告  三實業股份有限公司
法定代理人  甲○○
訴訟代理人  蔡奉典律師
複 代理 人  丁○○
上列當事人間請求損害賠償事件，本院於民國99年3月24日言詞
辯論終結，判決如下：
    主      文
原告之訴及其假執行之聲請均駁回。
訴訟費用新臺幣柒萬陸仟柒佰參拾伍元由原告負擔。
    事實及理由
一、原告起訴主張：(一)本件被告乙○○即震昌合板建材行（以下
    簡稱乙○○）、三實業股份有限公司（以下簡稱三公司
    ）以原告負欠損害賠償債務迄未清償等理由，分別向本院聲
    請假扣押，經本院以94年度裁全字第2786號、2787號裁定，
    分別准被告乙○○、三公司提供新臺幣（下同）500,000
    元、1,000,000元為原告擔保後，得對原告之財產在1,500,0
    00元內、3,000,000元內，予以假扣押。被告乙○○、三
    公司乃分別向本院提存擔保金後，聲請對原告所有如附表所
    示房地為假扣押強制執行，並經本院以94年度執全字第1061
    號被告三公司與原告間假扣押強制執行事件查封附表所示
    房地在案，至本院94年度執全字第1062號被告乙○○與原告
    間假扣押執行事件則併案查封。嗣被告乙○○對原告提起侵
    權行為損害賠償事件之本案訴訟，經臺灣高等法院臺中分院
    96年度重上字第17號判決被告乙○○敗訴確定；而被告三
    公司對原告提起侵權行為損害賠償事件之本案訴訟，經最高
    法院98年度臺上字第1086號判決被告三公司敗訴確定。被
    告等遂分別於98年8月間始具狀撤回假扣押之執行程序，經
    本院民事執行處於98年8月11日通知已將上開執行程序予以
    撤銷，上開假扣押之執行程序始告終結。(二)惟原告因該假扣
    押之執行（查封），致無法依通常情形於彰化市○○段949
    地號（下稱系爭土地，重測前之地號為：彰化市○○段阿夷
    小段155－3地號）上興建房屋，並依通常情形將之出租予他
    人，而受有依通常情形可得預期租金利益之損失，本件原告
    受有依通常情形得出租房地可獲得之預期租金利益，計有彰
    化市○○路191號左側房地每月租金40,000元之預期利益，
    彰化市○○路191號第3棟、第4棟每月租金為60,000元整之
    預期利益，彰化市○○路191號每月租金65,000元整之預期
    利益，又本件被告所查封之時間前後共計47個月，扣除原告
    興建房屋所需時間約6個月，合計原告所損失利益計有：彰
    化市○○路191號左側房地部分1640,000元整（40,000元＊4
    1個月＝1,640,000元整）、彰化市○○路191號第3棟、第4
    棟部分2,460,000元整（60,000元＊41個月＝2,460,000元整
    ），彰化市○○路191號部分2,665,000元整（65,000元＊41
    個月＝2,665,000元整），所失預期利益共計6,765,000元整
    。又原告因前述假扣押而受有如上所失預期利益共計6,765,
    000元整，自應由被告等依2：1之比例負擔之，故被告乙○
    ○應負擔2,255,000元（6,765,000＊1／3＝2,255,000元）
    、被告三公司應負擔4,510,000元（6,765,000＊2／3＝4,
    510,000）。(三)本院94年度裁全字第27860號裁定曾諭知債務
    人即原告以1,500,000元為債權人即被告乙○○供擔保或將
    該金額提存後，得免為或撤銷假扣押；另本院94年度裁全字
    第2787號裁定亦諭知債務人即原告以3,00 0,000元為債權人
    即被告三公司供擔保或將該金額提存後，得免為或撤銷假
    扣押。本件原告因無如此多之現金，致無力提供擔保而得免
    為假扣押之執行，且原告之不動產因已遭查封，致原貸款銀
    行不同意繼續撥款予原告，是該假扣押之執行已造成原告債
    信及經濟能力之評價遭嚴重貶抑之情形，致原告所有事業發
    生資金週轉困難，而須負擔較高之利息，而受有相當於提供
    4,500,000元（1,500,000＋3,000,000）擔保，所受之利息
    損失，以年利率5％計算，核因被告乙○○之查扣行為而受
    有293,750元（1,500,000元＊5％＊47個月／12＝293,750
    元）之相當於已供1,500,000元擔保之利息損失。另因三
    公司之查扣行為而受有587,500元（3,000,000元＊5％＊47
    個月／12＝587,500元）之相當於已供3,00 0,000元擔保之
    利息損失。(四)本件被告等以原告負欠其損害賠償債務迄未清
    償等由，而聲請本院裁定假扣押，並依假扣押裁定執行查封
    原告之財產，嗣該假扣押裁定已依民事訴訟法第530條第3項
    之規定而予撤銷，是原告依民事訴訟法第531條第1項，請求
    被告乙○○賠償原告因上開假扣押所受之損害2,548,750元
    （含所失利益2,255,000元＋所受利息之損失293,750元＝2,
    548,750元），及被告三公司賠償原告因上開假扣押所受
    之損害5,097,500元（含所失利益4,510,000元＋所受利息之
    損失587,500元＝5,097,500元），自屬於法有據等語。並聲
    明：(一)被告乙○○應給付原告2,548,750元，及自起訴狀繕
    本送達之翌日起至清償日止按週年利率5％計算之利息；(二)
    被告三公司應給付原告5,097,500元，及自起訴狀繕本送
    達之翌日起至清償日止按週年利率5％計算之利息；(三)原告
    願提供擔保請宣告假執行。
二、被告乙○○則以：被告乙○○聲請之本院94年度執全字第10
    62號假扣押執行標的因與本院94年度執全字第1061號假扣押
    執行標的物相同，故採後案併前案方式處理，而本件被告乙
    ○○於98年8月撤回後案假扣押執行時，前案假扣押之執行
    程序並未撤銷而依然存在，故後案假扣押執行查封效力尚未
    發生，縱原告因假扣押執行而受有損害，亦非被告、乙○○
    所聲請之後案假扣押執行所致。況被告乙○○於98年8月係
    向本院撤回假扣押執行，並未向本院聲請撤銷假扣押裁定，
    此與民事訴訟法第531條第1項所定情形不符，故原告主張依
    民事訴訟法第531條規定向被告乙○○請求損害賠償，於法
    不合，應予駁回。另被告乙○○係認為原告為失火建物所有
    權人，應與訴外人周昭榮即失火建物之承租人連帶負損害賠
    償責任之前提下聲請假扣押，其本案訴訟至判決確定，歷時
    4年有餘，有關失火責任之鑑定與歸責，尚須依據彰化縣消
    防局火災原因調查報告書等專業判斷，而建物所有權人即原
    告是否應負損害賠償責任，在該案訴訟審理中，各審之認定
    並不相同，應認被告乙○○之假扣押請求並非不正當，而不
    符合民事訴訟法第531條損害賠償之要件。又系爭土地經查
    封後，原告僅不得移轉或設定負擔，仍得興建房屋，雇員告
    處張系爭土地因假扣押致不得興建房屋，因此受有無法將房
    屋出租之租金利益損失，顯不可採，況系爭土地之地目為田
    ，縱原告想在系爭土地上興建農舍，亦僅得供農用而不得出
    租獲利。至原告主張其受有依通常情形得出租房地可獲得之
    預期租金利益，計有彰化市○○路191號左側房地每月租金4
    0,000元之預期利益，彰化市○○路191號第3棟、第4棟每月
    租金為60,000元整之預期利益，彰化市○○路191號每月租
    金65,000元整之預期利益云云，亦無理由，蓋上開房屋已於
    火災中遭燒燬，此經臺灣高等法院臺中分院96年度重上字第
    17號確定判決所是認，原告根本無從出租，自無租金利益可
    期待而得請求賠償。再原告並未向銀行貸款以提供反擔保免
    為假扣押之執行，其主張受有相當於提供1,500,000元擔保
    之利息損失，顯無理由，且原告就其因上開假扣押致其所有
    事業發生資金週轉困難，而須負擔較高之利息乙情，未能舉
    證以實其說原告請求被告乙○○賠償顯無理由等語，資為抗
    辯。並聲明：(一)原告之訴及假執行之聲請均駁回。(二)如受不
    利之判決，被告願以現金或等值之可轉讓銀行定期存單供擔
    保，請准免予假執行。
三、被告三公司抗辯：縱系爭土地因假扣押執行而遭限制登記
    ，然此不過限制原告不得將系爭土地過戶登記予他人，至於
    其他使用系爭土地等行為，並不受限。亦即，原告仍得使用
    系爭土地興建房屋，並出租與他人，不受假扣押執行之限制
    。故原告是否於系爭土地上興建房屋並用以出租，與系爭土
    地是否應受假扣押執行無涉，不應混為一談，且原告又不能
    證明其有何「依通常情形」可得之預期利益，則原告主張系
    爭土地因假扣押執行致其不能興建房屋出租而受有租金收入
    之損失，洵非可採。又原告就其有無向銀行貸款、有無因假
    扣押執行導致原貸款銀行不願繼續撥款、是否造成原告所有
    事業發生資金困難等，均無舉證以實其說，況原告既自承並
    未提供反擔保，則何來受有相當於供擔保之利息損失？其主
    張無所依據，顯非可採等語。並聲明：(一)原告之訴駁回；(二)
    如受不利判決願供擔保免為假執行。
四、查被告乙○○、三公司以原告負欠損害賠償債務迄未清償
    等理由，分別向本院聲請假扣押，經本院分別以94年度裁全
    字第2786號、2787號裁定，准許被告乙○○、三公司提供
    新臺幣（下同）500,000元、1,000,000元為原告擔保後，得
    對原告之財產在1,500,000元內、3,000,000元內，予以假扣
    押。被告乙○○、三公司乃分別向本院提存擔保金後，聲
    請對原告所有如附表所示房地為假扣押強制執行，並經本院
    以94年度執全字第1061號被告三公司與原告間假扣押強制
    執行事件查封附表所示房地在案，至本院94年度執全字第10
    62號被告乙○○與原告間假扣押執行事件則併案查封。嗣被
    告乙○○對原告提起侵權行為損害賠償事件之本案訴訟，經
    臺灣高等法院臺中分院96年度重上字第17號判決被告乙○○
    敗訴確定；而被告三公司對原告提起侵權行為損害賠償事
    件之本案訴訟，經最高法院98年度臺上字第1086號判決被告
    三公司敗訴確定。被告三公司遂於98年7月16日具狀向
    本院撤回假扣押執行，並於同日依民事訴訟法第530條第3項
    規定向本院聲請撤銷本院94年度裁全字第2787號假扣押裁定
    ，經本院以98年度裁全字第1845號裁定准予撤銷，至被告乙
    ○○則於98年8月6日具狀向本院聲請撤回假扣押之強制執行
    等情，有本院94年度裁全字第2786號、第2787號裁定、本院
    民事執行處函、民事判決確定證明書、臺灣高等法院臺中分
    院96年度重上字第17號判決、最高法院98年度臺上字第670
    號裁定、最高法院98年度臺上字第1086號判決在卷可考，並
    經本院調閱本院94年度裁全字第2786號、94年度裁全字第27
    87號、94年度執全字第1061號、94年度執全字第1062號卷宗
    查明屬實，復為兩造所不爭執，堪信為真實。
五、得心證之理由：
（一）按民事訴訟法第531條第1項係規定：假扣押裁定因自始不
      當而撤銷，或因第529條第4項及第530條第3項之規定而撤
      銷者，債權人應賠償債務人因假扣押或供擔保所受之損害
      。亦即民事訴訟法第531條第1項規定之使債權人負有損害
      賠償責任之制度，不以債權人有故意或過失為要件，旨在
      使債務人於請求賠償時，無須就損害發生之原因事實負舉
      證之責，惟此規定乃以係因假扣押裁定因自始不當而撤銷
      ，或因第529條第4項及第530條第3項之規定而撤銷為其法
      定要件。蓋債權人依民事訴訟第531條第1項所負之損害賠
      償責任，乃本於假扣押裁定撤銷之法定事由而生，且必俟
      撤銷假扣押裁定確定後，始得為之，故判決雖否認債權人
      之請求，但假扣押裁定並未隨之撤銷者，仍無上開條文規
      定之適用（最高法院58年臺上字第1421號、1147號判例意
      旨參照）。是債權人依民事訴訟法第531條規定應賠償債
      務人因假扣押或供擔保所受之損害者，自須以其假扣押裁
      定業經撤銷為其前提，倘假扣押裁定未經撤銷，縱債務人
      受有損害，亦不得據該條請求損害賠償（最高法院72年臺
      上字第375號判決意旨參照）。查本件被告乙○○固曾聲
      請假扣押，經本院以94年度裁全字第2786號民事裁定准許
      確定，並經本院以94年度執全字第1062號假扣押強制執行
      事件併入本院94年度執全字第1061號假扣押強制執行事件
      執行，惟嗣被告乙○○僅聲請撤回94年度執全字第1062號
      假扣押之強制執行，並未聲請撤銷假扣押裁定之事實，業
      經本院依職權調取本院94年度裁全字第2786號、94年度執
      全字第1062號卷宗核閱無訛，且為兩造所不爭執，從而原
      告依民事訴訟法第531條規定請求被告乙○○賠償損害，
      與民事訴訟法第531條第1項所定之損害賠償請求權係以假
      扣押裁定經撤銷為其要件，即有未合。是以原告依民事訴
      訟法第531條第1項規定請求被告乙○○賠償損害，無從准
      許，應予駁回。
（二）按侵權行為固以故意或過失侵害他人之權利為成立要件，
      惟關於假扣押裁定，因自始不當而撤銷，或因民事訴訟法
      第529條第2項及第530條第3項之規定而撤銷者，債權人應
      賠償債務人因假扣押或供擔保所受之損害，同法第531條
      定有明文，故債權人所負此項賠償損害責任，乃本於假扣
      押裁定撤銷之法定事由而生，債務人賠償請求權之成立，
      即不以債權人之故意或過失為要件，此有最高法院58年臺
      上字第1421號判例可稽。又假扣押裁定依前述法定事由之
      一而撤銷者，其因假扣押受有損害之債務人，即得依該第
      531條第1項之規定請求損害賠償，不須判斷債權人是否具
      有自始不正當即顯無正當理由而予以假扣押（最高法院98
      年度臺上字第1685號判決意旨參照）。本件被告三公司
      於聲請對原告如附表所示房地為假扣押後，該假扣押所保
      全被告三公司之請求本案損害賠償事件，經確定判決所
      否認，被告三公司遂依民事訴訟法第530條第3項聲請假
      扣押裁定撤銷，而經本院裁定撤銷之，業如前述，揆諸上
      述說明，原告固得依民事訴訟法第531條第1項規定，就其
      因假扣押所受之損害，請求被告三公司賠償。
（三）惟按民事訴訟法第531條債權人之損害賠償責任，乃本於
      假扣押裁定撤銷之法定事由而生，債務人損害賠償請求權
      之成立，不以債權人故意或過失為要件，然債務人所受之
      損害，與債權人假扣押行為間，須具有因果關係，始得請
      求賠償。又當事人主張有利於己之事實，就其事實有舉證
      之責任，民事訴訟法第277條定有明文，而原告依民事訴
      訟法第531條規定所取得之損害賠償請求權，雖係基於撤
      銷假扣押裁定之法定事由所生，然基於無損害無賠償之法
      理，自仍有損害之存在，為其前提要件，是原告對其因假
      扣押而有受損害之事實，仍應負舉證責任。另民法第216
      條規定，損害賠償，除法律另有規定或契約另有訂定外，
      應以填補債權人所受損害及所失利益為限。依通常情形，
      或依已定之計劃、設備或其他特別情事，可得預期之利益
      ，視為所失利益。該條所稱之「所失利益」，固非以現實
      有此具體利益為限，惟該可得預期之利益亦非指僅有取得
      利益之希望或可能為已足，尚須依通常情形，或依已定之
      計劃、設備或其他特別情事，有客觀之確定性始得稱之（
      最高法院93年度臺上字第1225號判決可資參照）。查原告
      主張其受有依通常情形得出租房地可獲得之預期租金利益
      ，計有彰化市○○路191號左側房地每月租金40,000元之
      預期利益，彰化市○○路191號第3棟、第4棟每月租金為6
      0,000元整之預期利益，彰化市○○路191號每月租金65,0
      00元整之預期利益云云，然上開房屋已於火災中遭燒燬，
      此觀諸臺灣高等法院臺中分院96年度重上字第17號確定判
      決即明，故原告之主張已屬無據，況原告雖稱其因上開假
      扣押而受有租金利益損失，然並未提出任何預定在系爭土
      地上興建房屋並出租之計劃，故原告所稱受有損失，僅屬
      有取得利益之可能，並無客觀之確定性，亦即難認其有何
      依既定之計劃，可得預期之利益而未得之情形，自不得請
      求損害賠償。原告另稱其因該假扣押之執行，致原貸款銀
      行不同意繼續撥款予原告，是該假扣押之執行已造成原告
      債信及經濟能力之評價遭嚴重貶抑之情形，致原告所有事
      業發生資金週轉困難，而須負擔較高之利息，受有相當於
      提供4,500,000元（1,500,000＋3,000,000）擔保之利息
      損失云云，然原告既稱其實際並未提供擔保，已難認其受
      有相當於提供4,500,000元（1,500,000＋3,000,000）擔
      保之利息損失，而原告就因該假扣押之執行，原貸款銀行
      不同意繼續撥款，致其必須負擔較高之利息乙情，復未能
      舉證以實其說，自難認上訴人於假扣押期間受有前開利息
      損失。準此，原告未能舉證證明有何因被告三公司聲請
      假扣押查封附表所示不動產而受有損害之情事，即無有何
      損害賠償之因果關係事實基礎存在，揆諸首揭判決意旨，
      原告自不得請求被告三公司負損害賠償之責。
六、從而，原告依據民事訴訟法第531條規定，請求被告乙○○
    、三公司賠償其因假扣押所受損害，洵屬無據。是其請求
    被告乙○○應給付2,548,750元，及自起訴狀繕本送達之翌
    日即98年9月22日起至清償日止按週年利率5％計算之利息，
    及請求被告三公司應給付原告5,097,500元，及自起訴狀
    繕本送達之翌日即98年9月22日起至清償日止按週年利率5％
    計算之利息，為無理由，應予駁回。原告之訴既經駁回，其
    假執行之聲請亦失所附麗，應併予駁回。
七、本件事證已臻明確，兩造其餘之攻擊防禦方法及所提之證據
    ，核與判決結果不生影響，爰毋庸一一論述，併此敘明。
八、訴訟費用負擔之依據：民事訴訟法第78條。
中    華    民    國    99    年    4     月     7    日
                  民事第三庭    法  官  尚安雅
以上正本係照原本作成。
如對判決上訴，應於判決送達後20日內向本院提出上訴狀（須附
繕本）。
中    華    民    國    99    年    4     月    12    日
                                書記官  陳文俊
┌──────────────────────────────────────────────────────────────┐
│附表：（土地）                                                                                                              │
├──┬───────────────────────────┬─┬────────────┬─────────┬──────┤
│ 編 │        土          地          坐          落        │地│    面            積    │                  │            │
│    ├───┬────┬────┬────┬────────┤  ├────────────┤  權  利  範  圍  │備        考│
│ 號 │縣  市│鄉鎮市區○   段   ○ ○  段 │  地        號  │目│      平方公尺          │                  │            │
├──┼───┼────┼────┼────┼────────┼─┼────────────┼─────────┼──────┤
│001 │彰化縣│彰化市  │阿夷    │寶廓    │32-1            │田│      4043              │4168分之1500      │            │
├──┼───┼────┼────┼────┼────────┼─┼────────────┼─────────┼──────┤
│002 │彰化縣│彰化市  │阿夷    │阿夷    │90-8            │田│       914              │全部              │            │
├──┼───┼────┼────┼────┼────────┼─┼────────────┼─────────┼──────┤
│003 │彰化縣│彰化市  │阿夷    │阿夷    │136             │建│      2818              │2904分之246       │            │
├──┼───┼────┼────┼────┼────────┼─┼────────────┼─────────┼──────┤
│004 │彰化縣│彰化市  │阿夷    │阿夷    │137-12          │建│       192              │全部              │            │
├──┼───┼────┼────┼────┼────────┼─┼────────────┼─────────┼──────┤
│005 │彰化縣│彰化市  │阿夷    │阿夷    │137-13          │建│       183              │全部              │            │
├──┼───┼────┼────┼────┼────────┼─┼────────────┼─────────┼──────┤
│006 │彰化縣│彰化市  │阿夷    │阿夷    │137-14          │建│       184              │全部              │            │
├──┼───┼────┼────┼────┼────────┼─┼────────────┼─────────┼──────┤
│007 │彰化縣│彰化市  │阿夷    │阿夷    │155-1           │田│        82              │全部              │            │
├──┼───┼────┼────┼────┼────────┼─┼────────────┼─────────┼──────┤
│008 │彰化縣│彰化市  │阿夷    │阿夷    │155-3           │田│      3195              │全部              │            │
└──┴───┴────┴────┴────┴────────┴─┴────────────┴─────────┴──────┘
┌─────────────────────────────────────────────────────────────┐
│附表：（建物）                                                                                                            │
├──┬───┬───────┬───────┬───────┬─────────────────┬────┬───────┤
│ 編 │      │              │              │建 築 式 樣 主│      建物面積（平方公尺）        │        │              │
│    │      │              │              │              ├───────────┬─────┤ 權  利 │              │
│    │建  號│建  物  門  牌│基  地  坐  落│要 建 築 材 料│ 樓    層    面    積 │附屬建物主│        │備        考  │
│    │      │              │              │              │                      │要建築材料│ 範  圍 │              │
│ 號 │      │              │              │及 房 屋 層 數│ 合                計 │及用途    │        │              │
├──┼───┼───────┼───────┼───────┼───────────┼─────┼────┼───────┤
│001 │4107  │彰化縣彰化市泰│彰化縣彰化市阿│鋼筋混凝土加強│地面層：55.20；二樓層 │陽台面積：│全部    │              │
│    │      │和路3段249號  │夷段阿夷小段13│磚造4層樓房住 │：67.68；三樓層：69.74│10.70平方 │        │              │
│    │      │              │7-14地號      │家用          │；四樓層：59.85；騎樓 │公尺      │        │              │
│    │      │              │              │              │：11.32；合計：263.79 │          │        │              │
├──┼───┼───────┼───────┼───────┼───────────┼─────┼────┼───────┤
│002 │4108  │彰化縣彰化市泰│彰化縣彰化市阿│鋼筋混凝土加  │地面層：55.20；二樓層 │陽台面積：│全部    │              │
│    │      │和路3段251號  │夷段阿夷小段13│強磚造4層樓房 │：67.68；三樓層：69.74│10.70平方 │        │              │
│    │      │              │7-13地號      │住家用        │；四樓層：59.85；騎樓 │公尺      │        │              │
│    │      │              │              │              │：11.32；合計：263.79 │          │        │              │
├──┼───┼───────┼───────┼───────┼───────────┼─────┼────┼───────┤
│003 │4109  │彰化縣彰化市泰│彰化縣彰化市阿│鋼筋混凝土加  │地面層：55.20；二樓層 │陽台面積：│全部    │              │
│    │      │和路3段253號  │夷段阿夷小段13│強磚造4層樓房 │：67.68；三樓層：69.74│10.70平方 │        │              │
│    │      │              │7-12地號      │住家用        │；四樓層：59.85；騎樓 │公尺      │        │              │
│    │      │              │              │              │：11.32；合計：263.79 │          │        │              │
└──┴───┴───────┴───────┴───────┴───────────┴─────┴────┴───────┘

司法院資訊處製作；財團法人民間司法改革基金會備份。
